臺灣桃園地方法院民事判決　九十一年度訴字第六七六號
　　原　　　告　台灣中小企業銀行股份有限公司
　　法定代理人　甲○○
　　訴訟代理人　丙○○
　　被　　　告　乙○○
　　被　　　告　戊○○
右當事人間清償債務事件，本院判決如左：
    主      文
被告應連帶給付原告新臺幣伍佰捌拾肆萬捌仟玖佰伍拾元，及自民國九十年八月二十
三日起至清償日止，按年息百分之七點九七計算之利息，並自民國九十年九月二十四
日起，逾期在六個月以內者，按上開利率百分之十，逾期超過六個月者，按上開利率
百分之二十計付違約金。
訴訟費用由被告連帶負擔。
本判決於原告以新臺幣壹佰玖拾伍萬元為被告供擔保後，得假執行。
    事      實
甲、原告方面：
一、聲明：求為判決如主文第一項所示。並陳明願供擔保請准宣告假執行。
二、陳述：被告乙○○於民國（下同）九十年五月四日邀同被告戊○○及已故丁○○
    為連帶保證人，向原告借款新台幣（下同）八百萬元，約定借款期限一年，利息
    按當時基本放款利率百分之八減年率百分之零點四八後計付，嗣隨基本放款利率
    變動而調整，並約定按月攤還本息，如未依約清償，除給付遲延利息外，逾期在
    六個月以內部分按上開利率百分之十計付，其逾期在六個月以上部分按上開利率
    百分之二十計付違約金。詎被告乙○○自九十年八月二十二日起即未依約按期攤
    還本息，尚積欠本金五百八十四萬八千九百五十元未為清償，迭經催索，均未見
    效，依法被告應負連帶給付責任，並連帶給付自九十年八月二十三日起至清償日
    止之利息及自九十年九月二十四日起至清償日止之違約金。
三、對被告抗辯之陳述：
（一）本件借款逾期未清償後，原告曾發函被告乙○○及戊○○催討剩餘欠款，且本
      件借款係分期攤還本息方式還款，非分期繳付利息、一次清償本金，是依授信
      約定第五條第一項第一款之約定，立約人如有任何一宗債務不依約清償本金時
      ，無須由原告事先通知或催告，原告得隨時減少對立約人之授信額度或縮短借
      款期限，或將整筆借款視為全部到期，故被告戊○○此部份所辯與本件情形無
      關。
（二）銀行法第十二條之一第一項規定所謂「自用住宅放款」及「消費性放款」，依
      財政部台財融（一）第一九０七０００號函釋示銀行法第十二條之一規定相關
      疑義，說明一、本條第一項規定之「自用住宅放款」，係指具有完全行為能力
      之中華民國國民，目前確無自用住宅，為購置住宅使用之住宅所為之金融機構
      貸款；「消費性放款」係指對於房屋修繕，耐久性消費財（包括汽車）、支付
      學費及其他個人之小額貸款及信用卡循環信用等。經查本案被告即借款人乙○○前於八十六年間即以坐落桃園縣八德市○○段第七六九之一六號土地為擔保
      向原告申請週轉性借款，須每年換約一次，本件借款亦係承該筆借款而來，與
      銀行法第十二條之一所稱之授信種類尚有未合，故被告主張原告違反銀行法第
      十二條之一之規定，顯無理由。
三、證據：提出借據影本、放款利率歷史資料表、清償明細查詢單、催告函暨回執各
    一件、財政部台財融（一）第一九０七０００號函、活期存款客戶異動資料、消
    費理財貸款契約、存款轉帳收入與支出傳票各一件、消費性貸款申請書及調查表
    二件為證，並聲請訊問證人林皇儒。
乙、被告方面：
　　被告乙○○未於言詞辯論期日到場，亦未提出書狀作何聲明或陳述；被告戊○○
    之聲明和陳述如次：
一、聲明：駁回原告之訴。
二、陳述：
（一）緣被告等人均為台亞營造有限公司（以下簡稱台亞公司）之股東，於九十年中
      旬，台亞公司之法定代理人由被告戊○○已故之妻丁○○變更為乙○○，因台
      亞公司原承標桃園迴龍國小新建工程，為支付投標金、履約保證金及預付工程
      工料款計，被告乙○○以其個人名下坐落桃園縣八德市○○段第六七九之一六
      地號及其上建物作為擔保向原告申貸新台幣八百萬元，並覓被告戊○○及妻丁○○作為連帶保證人，簽訂借據，因被告戊○○年事已高故而將台亞公司營運
      交由被告乙○○處理，並從不過問，直至原告起訴方知有被告乙○○逾期繳款
      一事。
（二）主債務人即被告乙○○是否自九十年八月二十二日起即未繳納本息？及其未清
      償款項利息是否即如原告聲明所述？此應由原告舉證清楚，蓋由原告提出之電
      腦查詢單無從得知該資料由何處所出、經辦人為何？是否可能是被告乙○○另
      向原告借貸之他筆款項？
（三）次查原告提出借據背面之授信約定書，依借據第六條第一項明載為借據之一部
      分，而該授信約定書第五條第二段規定，借款人對立約人有事先催告及通知之
      義務，然被告並未收到任何繳款通知或催告，且借款期間係至九十一年五月八
      日，既尚未到期，且原告未曾催告及通知，如何叫被告期前清償？
（四）原告已就被告乙○○所有上開房地設定第一順位高額抵押，且該房地產市價約
      達八百萬元左右，原告何不先採拍賣抵押物裁定之方式較為迅速快捷？又系爭
      借款用途在桃園迴龍國小新建工程，據被告得知上開工程尚有一千六百萬元之
      工程款尚未撥領，原告應查封該筆款項以清償本件借款似較名實相符。
（五）按銀行法第十二條之一規定：「銀行辦理自用住宅放款及消費性放款，已取得
      前條所定之足額擔保時，不得以任何理由要求借款人提供連帶保證人」，本條
      應為強制規定，依民法第七十一條規定，如有違反者應為無效。本件被告乙○○前已以其個人名下坐落桃園縣八德市○○段第七六九之一六地號及其上建物
      作為擔保，向原告申貸八百萬元，並於前揭不動產設定本金最高限額一千一百
      萬元之抵押權，被告戊○○因認借款已有足額擔保，本不同意擔任此次借款之
      連帶保證人，但因原告承辦人員之詐騙及被告乙○○苦苦哀求，被告逼不得已
      才簽訂系爭借款借據，惟依銀行法第十二條之一規定，系爭消費性借貸既經主
      債務人即被告乙○○提供足額擔保，原告即不得以任何理由要求提供連帶保證
      人，而竟違背上開法律規定，從而被告戊○○擔任連帶保證人部分之法律行為
      應屬無效。
（六）即認本件借款借據並無因違反法律強制規定而無效之情形，因被告戊○○至原
      告公司對保時，曾經對承辦人員要求刪除「連帶保證人」之「連帶」二字，詎
      承辦人員林皇儒先同意被告戊○○簽訂僅任「保證人」之借據後，又要求被告
      戊○○另簽一份寫有「連帶保證人」之系爭借據，並說：「款已撥，連帶擔保
      祇是形式上而已，不會啦，不會啦（台語）。」等語，既未說明擔保品之事，
      亦未對被告戊○○清楚解釋本件並非所謂「消費性放款」，及本件借款是每年
      換單，與被告乙○○之前是否有逾期還款等事，欺騙被告戊○○本件借款已經
      撥款及以換單代表撥款等情，令被告戊○○因兒子過世，為顧及媳婦孫兒生活
      致意思表示錯誤而簽訂系爭借據。蓋原告既已知被告乙○○有逾期還款之事，
      本不得再借款予債信不良客戶，原告公司承辦人員為求紅利、佣金竟要求不知
      其中原委之被告戊○○任系爭借款之連帶保證人，原告已違法在先。而被告戊○○係在九十一年九月二日鈞院言詞辯論期日聽聞證人林皇儒證詞後才知悉原
      告係以不實方法致被告意思表示錯誤，而任系爭債務之連帶保證人，使被告戊○○受損、原告得利，是以被告戊○○併依民法第九十二條規定主張因詐欺而
      撤銷本件任連帶保證人之意思表示。
三、證據：提出土地登記謄本影本一件為證。
    理    由
一、本件被告乙○○經合法通知，未於言詞辯論期日到場，核無民事訴訟法第三百八
    十六條所列各款情形，依原告之聲請，由其一造辯論而為判決。
二、原告起訴主張被告乙○○於九十年五月四日，以被告戊○○及已故丁○○為連帶
    保證人，與原告簽訂借據，向原告借款八百萬元，約定利息按原告基本放款利率
    減碼年息百分之零點四八計算，並約定逾期清償在六個月以內者，按上開利率百
    分之十，超過六個月者，按上開利率百分之二十計付違約金，且分期攤還本息，
    惟被告乙○○僅繳交本息至九十年八月二十二日，自同月二十三日起即未依約清
    償本金、利息，尚欠原告五百八十四萬八千九百五十元，及自九十年八月二十三
    日起算之利息、自九十年九月二十四日起算之違約金之事實，業據其提出被告二
    人簽名之借據、清償明細查詢單各一件為證，核與所述相符，而被告乙○○已於
    相當時期受合法之通知，既未於言詞辯論期日到場，亦未提出書狀作何聲明、陳
    述再事爭執，依民事訴訟法第二百八十條第三項前段準用同法條第一項之結果，
    視同被告乙○○對於原告主張之事實自認，被告戊○○並自承被告乙○○有以其
    個人名下坐落桃園縣八德市○○段第六七九之一六地號及其上建物作為擔保，向
    原告申貸新台幣八百萬元，並覓被告戊○○及妻丁○○作為連帶保證人，簽訂系
    爭借據，且不爭執系爭八百萬元借據上簽名真正等事實，其雖辯稱不知被告乙○○是否自九十年八月二十二日起即未繳納本息，未清償款項、利息是否即如原告
    聲明所述，應由原告舉證清楚云云，惟此部分事實既已經被告乙○○視同自認，
    被告戊○○僅單純為不知之陳述，又未就原告提出證據或陳述指出有何堪可質疑
    之處，本院審酌前開事證，堪信原告此部份主張為真實。
三、被告戊○○復抗辯：系爭借款期限至九十一年五月八日止，尚未到期，原告未依
    授信約定書第五條第二段規定，對被告為繳款通知及催告，竟要求被告期前清償
    ；又本件原告借款予被告乙○○時，已要求借款人即被告乙○○提供土地設定最
    高限額一千一百萬元之抵押權予原告，是本件借款已有足額擔保，原告不應再向
    被告戊○○求償；況依八十九年十一月一日公布修正之銀行法第十二條之一對辦
    理自用住宅及消費性放款已取得足額擔保，不得以任何理由要求借款人提供連帶
    保證人之規定，本件原告借款予被告乙○○即屬上述銀行法規定情形，原告再要
    求被告戊○○在前開借據上簽約為連帶保證人，違反銀行法第十二條之一規定，
    連帶保證契約無效；即認系爭借款契約上關於連帶保證之約定並無違反銀行法情
    事，惟原告承辦系爭借款之承辦人員要求簽寫系爭借據時，既未說明前開擔保品
    之事，亦未對被告戊○○清楚解釋本件並非所謂「消費性放款」，及本件借款是
    每年換單與被告乙○○之前是否有逾期還款等事，並欺騙被告戊○○本件借款已
    經撥款及以換單代表撥款等情，爰依民法第九十二條規定主張因詐欺而撤銷本件
    任連帶保證人之意思表示云云。惟查：
（一）依原告提出借據第六條第一項約定：「借據背面之授信約定書為本借據之一部
      分，借款人及連帶保證人均為立約人，並願確實遵守之。」等語，又借據背面
      授信約定書第五條第一項約定：「立約人對貴行所負之一切債務，如有左列情
      形之一者，無須由貴行事先通知或催告，貴行得隨時減少對立約人之授信額度
      或縮短借款期限，或視為全部到期：(1)任何一宗債務不依約清償本金時，....
      」等語，及借據第三條關於還本付息方式之約定：「本金及利息自借款日起每
      一個月一期，分十二期平均攤還，每期攤還本息六十九萬五千九百七元整，第
      一期本息攤還日為民國九十一年六月八日。」等語，是系爭借款還本付息方式
      既係分期攤還本息方式，依授信約定第五條第一項第一款之約定，立約人如有
      任何一宗債務不依約清償本金時，無須由原告事先通知或催告，整筆借款即視
      為全部到期，而被告乙○○未依約分期攤還本息，已如前述，則系爭借款已視
      為到期，原告即使未先對被告為催告，其對被告二人提起本件訴訟，亦無期前
      索償情事，被告此部份辯解，容有誤會，洵無足取。
（二）查債權人物之擔保及人之擔保併存時，債權人是否應先以物之擔保求償，法律
      並未限制，借款人循其最有利之方式向借款人及保證人求償，應為其權利行使
      之自由，茍無權利濫用，不應對之限制，且被告戊○○在同意任連帶保證之借
      據背面授信約定書中第十條第一款已同意其所保證債務，如主債務人未依約履
      行，其當即負責立即如數付清，原告無須先就擔保物受償，即得逕向其求償等
      語，有原告提出之借據可證，況於執行程序實際取償時，原告固得先就借款人
      設定抵押權之抵押物拍賣、變價抵債，惟於進入強制執行程序之前，為利嗣後
      如借款人財產或擔保物不足清償時，原告尚可執對連帶保證人之執行名義，請
      求連帶保證人清償所餘欠款，自有併就借款人、連帶保證人取得如確定判決或
      其他具確定判決同一效力之和解、調解筆錄等執行名義之必要，故原告除借款
      人即被告乙○○外，同對連帶保證人即被告戊○○起訴請求被告等應連帶清償
      借款，以取得據以強制執行之確定終局判決，於法並無違誤，被告戊○○無由
      因抵押權存在，而可主張不負連帶保證人責任，其辯稱已有充足之抵押權擔保
      ，原告不應再向保證人求償云云，自無足採。
（三）按銀行法第十二條之一規定，係以自用住宅及消費性放款為據，且所謂「自用
      住宅放款」及「消費性放款」之意義，依財政部台財融（一）第一九０七００
      ０號函釋示銀行法第十二條之一規定相關疑義，「自用住宅放款」者，係指具
      有完全行為能力之中華民國國民，目前確無自用住宅，為購置住宅使用之住宅
      所為之金融機構貸款，而「消費性放款」者，則係指對於房屋修繕，耐久性消
      費財（包括汽車）、支付學費及其他個人之小額貸款及信用卡循環信用等情形
      。惟本件被告乙○○向原告聲請借款，原係為支付被告乙○○所經營訴外人台
      亞公司承標桃園迴龍國小新建工程之投標金、履約保證金及預付工程工料款，
      為被告陳明在卷（被告戊○○於九十一年五月三日庭呈之民事答辯狀），後因
      原借款款項無法遵期清償，又簽定系爭借款契約，由原告核撥八百萬元款項清
      償被告乙○○前欠後，再由被告乙○○以分期還款方式清償系爭借款，前後借
      款契約並均由被告戊○○任連帶保證人，亦經原告提出系爭借款借據、活期存
      款客戶異動資料、消費理財貸款契約、存款轉帳收入與支出傳票各一件、消費
      性貸款申請書及調查表二件為證，因之，本件借款既是為公司經營並償還前借
      款之用途，當與自用住宅及消費性之目的不同，不符銀行法第十二條之一所定
      要件，自不應適用該規定，被告主張連帶保證契約無效，應屬無據。
（四）繼查，證人林皇儒於本院審理中固證述：「被告戊○○第一次來對保時，有要
      求要把『連帶』二字刪除，第一次簽的時候，我們有幫他把『連帶』兩個字畫
      掉」等語，惟證人林皇儒亦證述：「但是我們後來開會後認為這樣不符合銀行
      法第十二條之一的規定，所以過了幾天我們又把戊○○找來，我們有跟他解釋
      說擔保品是很久以前估的，我們擔心價值有變動，....，戊○○也就同意簽名
      了，他簽名之後我們才願意撥款的。」等語，被告戊○○亦自承：「當初去借
      款時，....，我有要求把連帶保證人劃掉，後來他們又拿一份借據給我簽，是
      沒有劃掉『連帶保證人』的借據。」（本院九十一年九月二日言詞辯論筆錄）
      等語，堪信被告戊○○曾二度至原告處簽寫借據，第一次原告依被告戊○○要
      求將連帶保證人之連帶二字刪除，惟嗣後原告又要求被告戊○○在寫有「連帶
      保證人」字樣之借據即系爭借據上簽名，被告雖辯稱因林皇儒對伊說：「款已
      撥，連帶擔保祇是形式上而已，不會啦，不會啦（台語）」等語，且伊因不太
      清楚有沒有連帶的法律效果的區別，所以才簽名云云，惟被告戊○○於本院審
      理中自承第一次簽訂借據時只堅持要求將「連帶」二字畫掉（本院九十一年十
      月八日言詞辯論筆錄），則以被告戊○○於第一次簽訂借據時如此堅持需將連
      帶二字刪去，其自當知悉「連帶保證人」與「保證人」之間的區別，且原告原
      本亦依被告戊○○要求允其僅任「保證人」而已，果證人林皇儒當時確告知被
      告戊○○款項已撥，連帶擔保僅是形式等語，被告戊○○更無須簽訂第二份借
      據，而被告戊○○仍願以「連帶保證人」名義於第二份借據上簽名，足信原告
      第二次要求被告戊○○簽訂借據時已詳實對被告戊○○說明本件並非銀行法第
      十二條之一所謂「消費性放款」性質等情，並經被告戊○○了解、同意，被告
      戊○○始會願意簽訂第二份借據，是被告戊○○此部份抗辯，有違於常情，即
      無足採。又被告乙○○於簽訂系爭借款借據之前即已向原告借貸八百餘萬元之
      數額，且被告戊○○亦係被告乙○○前開借款之連帶保證人，為被告戊○○於
      訴訟中所自承（九十一年九月二日言詞辯論筆錄），並有原告提出活期存款客
      戶異動資料及消費理財貸款契約各一件為證，且被告等簽訂系爭借款借據時間
      是九十年五月四日，嗣原告已於九十年五月八日撥款，亦有原告提出借據及轉
      帳支出與收入傳票存卷可按，則被告戊○○辯稱其不知被告乙○○前已有逾期
      還款、本件借款是為償還前欠款，及原告欺騙伊本件借款係以換單代表撥款云
      云，亦無足採。準此，被告戊○○抗辯其得依民法第九十二條規定主張因詐欺
      而撤銷本件任連帶保證人之意思表示，即屬無據。
四、末按兩造不爭執真正之借據第一條、第二條第三款、第四條、第五條及借據背面
    授信約定書第五條第一項第一款約定，系爭借款期間自九十年五月八日起至九十
    一年五月八日止，利息係按基本放款利率減年率百分之零點四八後計付，並隨原
    告嗣後基本放款利率調整而變動，被告應按期償還本息，如有任何一宗債務不依
    約清償本金時，債務視為全部到期，原告除按原放款利率計收遲延利息外，並得
    加收違約金。而被告乙○○就前述借款，自九十年八月二十二日起，未依約清償
    ，則依前述約定書第五條第一項第一款之約定，該借款視為全部到期，被告乙○○並應依前述借據第四條、第五條之約定，負擔給付遲延利息、違約金之責任。
    次按，數人負同一債務，明示對於債權人各負全部給付之責任者，為連帶債務；
    連帶債務之債權人，得對於債務人中之一人或數人或其全體，同時或先後請求全
    部或一部之給付，連帶債務未全部履行前，全體債務人仍負連帶責任。民法第二
    百七十二條第一項、第二百七十三條亦分別定有明文。再按，保證債務之所謂連
    帶，係指保證人與主債務人負同一債務，對於債權人各負全部給付之責任者而言
    ，此就民法第二百七十二條第一項規定連帶債務文義參照觀之甚明，最高法院四
    十五年度台上字第一四二六號著有判例可資參照。本件被告戊○○擔任被告乙○○之連帶保證人，如前所述，則依前述民法第二百七十二條第一項、第二百七十
    三條之規定，最高法院四十五年度台上字第一四二六號判例之意旨，被告戊○○
    自應就被告乙○○向原告借貸之借款，與被告乙○○負擔連帶給付責任。從而，
    原告依消費借貸和連帶保證之法律關係，請求被告乙○○、戊○○，連帶給付如
    主文第一項所示之本金、利息、違約金，為有理由，應予准許。
五、原告陳明願供擔保，聲請宣告假執行，核無不合，爰酌定相當擔保金額准許之。
六、據上論結，原告之訴為有理由，依民事訴訟法第三百八十五條第一項前段、第八
    十五條第二項、第三百九十條第二項，判決如主文。
中　　　華　　　民　　　國　　九十一　　年　　　十　　　月　　二十二　　日
                                        臺灣桃園地方法院民事第二庭
~B法　　　官　管靜怡
右為正本係照原本作成。
如對本判決上訴須於判決送達後廿日內向本院提出上訴狀。
中　　　華　　　民　　　國　　九十一　　年　　　十　　　月　　二十四　　日
~B書　記　官　趙芳媞
